最　高　行　政　法　院　判　決
　　　　　　　　　　　　　　　　　　 94年度判字第01750號
上　訴　人　楊素春即順潔環保工程行
被 上訴 人　臺中縣政府
代　表　人　甲○○
上列當事人間因空氣污染防制法事件，上訴人對於中華民國93年
5月5日臺中高等行政法院92年度訴字第874號判決，提起上訴，
本院判決如下：
　　主  文
上訴駁回。
上訴審訴訟費用由上訴人負擔。
　　理  由
一、本件上訴人所有車牌號碼7U─138號自用大貨車（下稱系爭
    大貨車），經臺中縣環境保護局稽查人員於92年1月15日在
    該局柴油車排煙檢測站採取油箱內之柴油樣品，交由行政院
    環境保護署認可之上準環境科技股份有限公司（下稱上準公
    司）檢驗結果，含硫量為百分之0.38，超過法定柴油成分標
    準之限值（含硫量百分之0.035）之規定。被上訴人乃認定
    上訴人使用未符合柴油成分標準之燃料，依空氣污染防制法
    第36條第1項及同法第64條之規定，裁處上訴人新臺幣（下
    同）75,000元罰鍰，並限期十日內改善。上訴人不服，循序
    提起行政訴訟。
二、上訴人起訴主張：(一)本件採樣過程產生重大瑕疵：被上訴人
    採取車輛油箱內受檢驗之樣品時，其程序應詳細記載，採取
    對象、採取數量、採取車輛之號碼、採取油品之時間及地點
    等基本資料，以供將來檢測判斷及處罰時之依據。本件被上
    訴人92年4月22日所為違反空氣污染防制案件處分書（府授
    環空字第0920037242號，下稱第一次處分）內記載，違反時
    間為：92年1月15日，違反地點為：臺中港13號檢查哨，且
    經調閱照片資料，其採樣地點為：臺中港13號檢查哨。惟系
    爭大貨車於92年1月15日當日並未在臺中港檢查哨接受檢查
    ，經上訴人於92年5月1日提起訴願後，被上訴人竟未為任何
    說明，直接將違反地點更改為臺中縣環保局排煙檢測站，而
    於92年5月9日再以府授環空字第0920037956號處分書（下稱
    第二次處分），記載上訴人違反地點為：臺中縣環保局排煙
    檢測站為處罰依據。由上可知被上訴人採樣過程顯然產生重
    大瑕疵，蓋從被上訴人拍攝之照片內容記載可知，當天被上
    訴人標明採樣油品之地點為臺中港13號檢查哨，卻將上訴人
    所有之車輛貼內其中，由此可推斷該受檢之樣品係出自臺中
    港13號檢查哨，而非上訴人所有之系爭大貨車。上開照片中
    究竟記載之文為真抑或有其他情事，應由被上訴人負完全舉
    證責任。然被上訴人未為任何舉證以實其說，竟將採樣地點
    逕自更改並處罰上訴人如上情，卻未說明採樣之油品是否出
    錯，顯見採樣油品及記載程序有重大疏失瑕疵，該檢測結果
    不足作為本件裁罰依據，原處分有違對於違法事實應憑證據
    之要求。(二)如系爭大貨車於92年1月15日受檢測時，若真係
    含硫量達百分之0.38，則上訴人自用大貨車根本無法行駛，
    因為如此高之含硫量，無法用於自用大貨車使用，然為何上
    訴人當天可將系爭大貨車開往排煙檢測站接受檢驗，顯見上
    揭檢測結果有誤，應係被上訴人將其他之油品採樣誤為系爭
    大貨車之油品採樣。再者，系爭大貨車其排煙檢測合格，並
    無污染物排放產生，可證系爭大貨車使用之柴油確實無含硫
    量過高之問題。且該車所使用之油品，為檢驗合格之喜洋洋
    加油站股份有限公司（新平加油站）之柴油，且無任何自行
    添加物。(三)本件被上訴人採取「車輛內油品樣本」時間為92
    年1月15日，而被上訴人上揭第一次、第二次處分分別係於
    92年4月22日、同年5月9日作成，此期間被上訴人是否有再
    次將系爭大貨車原於92年1月15日受檢測之柴油樣品重新檢
    測，若無，則被上訴人何以確定該貨車油品確實含硫量過高
    ？又縱被上訴人有再次重測，然時間已長達3、4個月，取樣
    之油品早已變質，如何測得真正之數據？益見原處分有瑕疵
    。則依舉證責任分配之原則，應由被上訴人就上訴人確有違
    法事實存在一事，另行舉證以實其說，始為適法。為此，請
    求判決將訴願決定及原處分均撤銷。
    被上訴人則以：(一)系爭大貨車業經被上訴人所屬環境保護局
    於92年1月15日派員於該局排煙檢測站採取油箱燃料油樣品
    ，當時均有採樣紀錄且經業主簽名及拍照存證附卷可稽，茲
    因查明原始紀錄為臺中縣環境保護局排煙檢測站誤植為臺中
    港13號檢查哨後，立即撤銷第一次處分書，並於92年5月9日
    另為第二次處分。(二)原處分係依行政院環境保護署認可之環
    境檢測機構上準公司（許可證字號：環署環檢字第018號）9
    2年2月11日檢驗報告，系爭大貨車（樣品現場編號91─0376
    ）之檢驗結果含硫量為0.38%，據以裁處，自無不合。(三)上
    準公司係依行政院環境保護署公告之標準檢測方法─能量分
    散式X射熒光光譜分析法（NIEA　A443.71B）執行檢測，其
    所得檢驗結果自足作為處分之依據。本件檢測之油品並無上
    訴人訴稱長達3、4個月之久始重複檢測之情形。(四)關於車輛
    使用之柴油成分屬空氣污染防制法第36條所規範之對象，其
    目的係從源頭減少污染物之排放，與同法第34條所定交通工
    具排放空氣污染物應符合標準，二者規範管制之目的及所管
    制之污染並不相同。又柴油含硫量之管制，其目的為降低柴
    油車排放之硫氧化物及粒狀污染物，故系爭大貨車雖經排煙
    檢測合格，並不代表未產生其他如硫氧化物之污染，是尚難
    以排煙檢測合格而免除本件違規責任。(五)上訴人主張系爭車
    輛所使用之油品，為喜洋洋加油站股份有限公司（新平加油
    站）之柴油，且無任何自行添加物云云。核上訴人所附證明
    並不足據以證明稽查當時所採取之樣品確為中國石油或臺塑
    石油公司所供應，依目前中國石油或臺塑石油公司所供應柴
    油油品含硫量分別為0.025%及0.022%左右，本件檢測之油品
    為0.38%，相差有15倍之多，顯然難以證明當時上訴人系爭
    車輛油箱內無他人供應之油品。又縱本件檢測之油料樣品確
    係向中國石油公司連鎖站購買，如該公司業已保證該油品含
    硫量符合前揭管制限值，亦僅得以該油料欠缺出賣人所保證
    品質，向出賣人主張物之瑕疵擔保責任。(六)原處分程序皆依
    法執行，且各項檢測程序皆合於法令，並無不當。依司法院
    釋字第275號釋示，本件上訴人不能舉證證明自己無過失時
    ，即應受處罰等語，資為抗辯。
三、原審斟酌全辯論意旨及調查證據之結果，以：(一)按「製造、
    進口、販賣或使用供交通工具用之燃料，應符合中央主管機
    關所定燃料種類之成分標準及性能標準．．．。」、「違反
    第36條第1項．．．者，處使用人新臺幣五千元以上十萬元
    以下罰鍰．．．並通知限期改善，屆期未完成改善者，按日
    連續處罰。」空氣污染防制法第36條第1項、第64條定有明
    文。另「本標準之專有名詞定義如下：．．．二柴油成分：
    指柴油之物理及化學性質，足以影響柴油引擎車輛污染排放
    者，包括硫含量及多環芳香烴含量等。」、「柴油成分標準
    ，如下表：硫含量；0.035wt%，max．．．」為車用汽柴油
    成分及性能管制標準第2條第1項第2款、第4條所明定。另「
    違反本法第36條規定，使用柴油不符合成分標準者，依下列
    規定處罰使用人．．．二硫含量超過管制標準而未超過0.1w
    t%者，其為小型車每次處新臺幣2萬元，其為大型車每次處
    新臺幣5萬元。三硫含量超過0.1wt%以上者，其為小型車每
    次處新臺幣3萬元，其為大型車每次處新臺幣7萬5千元。」
    亦經交通工具違反空氣污染防制法裁罰準則第2條定有明文
    。(二)經查：1.被上訴人第一次處分固誤載92年1月15日之違
    反地點為臺中港13號檢查哨，惟經被上訴人發覺後即於92年
    5月9日以第二次處分撤銷之，並另為載明違反地點為臺中縣
    環保局排煙檢測站，此有被上訴人第一次處分書函及本件處
    分書附訴願卷足憑，而上訴人對本件採樣地點確在臺中縣環
    保局排煙檢測站亦不爭執。另證人張宇佑於本院結證稱：92
    年1月15日我曾在臺中縣環保局后里排煙檢驗站對7U─138號
    大貨車進行柴油抽檢作業，係以長約4、50公分油管之小型
    馬達抽取油箱內之柴油，並先抽取些許受檢車輛柴油清洗排
    放後，再將受驗油品加入採樣瓶內，應已將上一部車輛殘留
    油品清洗掉，不致會影響抽驗油品品質。另因現場地勢有一
    坡度，瓶身容易傾倒不易作業，所以都會將採樣瓶帶進辦公
    室內封緘，再攜出由受驗車輛駕駛人簽名，因抽驗後會依檢
    驗順序排列，應該不會發生錯置情形等語，是上訴人主張本
    件受檢樣品係出自臺中港13檢查哨及本件採樣過程有重大瑕
    疵等語，均無足採。2.本件採樣油品係交由行政院環境保護
    署環署環檢字第018號認可之上準公司檢測，並依行政院環
    境保護署公告之標準檢測方法─能量分散式X射熒光光譜分
    析法（NIEA A443.71B）執行檢測，此業據上準公司於油中
    含硫量檢驗報告中載明在卷，其所得檢驗結果自足作為本件
    處分之依據。另系爭大貨車之排煙檢驗雖經檢驗合格，惟此
    乃屬空氣污染防制法第34條：「交通工具排放空氣污染物，
    應符合排放標準。」規範之範疇，其目的係督促車輛所有人
    或使用人維修保養使用之車輛，以減低空氣污染物之排放；
    至於車輛使用之柴油成分則屬首揭空氣污染防制法第36條所
    規範之對象，其目的係從源頭減少污染物之排放，二者規範
    管制之目的及所管制之污染物並不相同。故系爭車輛雖經排
    煙檢測合格，並不代表未產生其他如硫氧化物之污染，尚難
    以系爭車輛排煙檢測合格而免除本件違規責任。3.又系爭大
    貨車之含硫量達百分之0.38，僅因其排放之硫氧化物過高會
    造成空氣污染，與其發動及行駛無涉，業據被上訴人訴訟代
    理人陳明在案，上訴人空言主張系爭車輛之含硫量過高，根
    本無法行駛，亦無足採。(三)本件上訴人主張系爭車輛所使用
    之油品，為檢驗合格之喜洋洋加油站股份有限公司（新平加
    油站）之柴油，固據提出該公司之簽帳加油承諾書1紙，及
    簽帳單29紙、統一發票29紙為證，並經該公司職員蔡世民到
    庭結證屬實，惟仍無法據此證明是日系爭大貨車之油箱內油
    品之來源及品質狀況，又是否自行添加未符合標準之燃料油
    ，或擅自於地下油行加油，抑或其他不可知之因素致使含硫
    量超過標準值之情事，均有未明，難認上訴人已舉證證明自
    己無過失，依司法院釋字第275號解釋，自仍不得免罰。被
    上訴人所為裁處上訴人75,000元罰鍰，並限期十日內改善之
    處分核無違誤。訴願決定予以維持，亦無不合等由，駁回上
    訴人原審之訴。
四、上訴意旨略謂：(一)上訴人一再爭執「該採樣油品係遭錯置」
    ，有含硫量現場處理紀錄表（下稱現場紀錄表）可證，依該
    紀錄表所載樣品編號於受檢單位即楊素春簽名時，原為「91
    -0395」，事後卻被更改為「91-0396」，此更改之處何時更
    改及為何須要更改？又更改處無上訴人之簽章，如何僅憑行
    政機關蓋章後即可任意更改？原處分實難令人心服。且被上
    訴人對現場紀錄表之有利事證於行政程序未加以注意，以致
    有此疏忽產生。惟原判決僅憑證人張宇佑之證詞，即推論本
    件採樣過程無重大瑕疵，其推論過程有違證據法則，且未對
    上揭現場紀錄表加以調查，即有未依職權調查證據進而理由
    不備之違誤。(二)上訴人於原審亦一再主張本件系爭大貨車之
    含硫量若果如本案檢測結果所述為百分之0.38，則依一般行
    車經驗，如此高的含硫量確實無法用於大貨車行駛。原審對
    此未加合法調查（例如函詢行政院環境保護署抑或送請鑑定
    ），逕採信被上訴人訴訟代理人之陳述，論斷高含硫量油品
    與車輛之發動或行駛無涉，其調查及採證實有違證據法則，
    原審以此事證作為判決之基礎，亦屬理由不備等語，為此，
    請將原判決廢棄改判。惟按，上訴人於原審就現場紀錄表所
    載樣品編號原為「91-0395」，嗣更改為「91-0396」一事，
    並未爭執，且依臺中縣環保局91年抽測柴油含琉量彙整表所
    載，上訴人之樣品編號即為「91-0396」，足見現場紀錄表
    之更改，係就誤載之處予以更正，對上訴人並無更為不利，
    原審未就現場紀錄表依職權予以調查，尚無影響判決之結果
    ，上訴人主張原判決理由不備云云，不足採信。至於系爭大
    貨車經臺中縣環境保護局稽查人員於92年1月15日在該局柴
    油車排煙檢測站採取油箱內之柴油樣品，經檢驗結果，含硫
    量為百分之0.38，業經原審綜合相關事証於判決內詳為論述
    該檢測之柴油樣品確係取自系爭大貨車等情，經核並無違背
    經驗論理法則，上訴人主張如系爭大貨車含硫量高，即無法
    行駛云云，尚非有據。從而，原審因將原決定及原處分均予
    維持，駁回上訴人之訴，核無違誤。上訴論旨，仍執前詞，
    指摘原判決違誤，求予廢棄，難認有理由，應予駁回。
據上論結，本件上訴為無理由，爰依行政訴訟法第255條第1項、
第98條第3項前段，判決如主文。
中　　華　　民　　國　　94　　年　　11　　月　 10 　　日
                  第四庭審判長法  官　趙　永　康
                              法  官　鄭　淑　貞
                              法  官　黃　淑　玲
                              法  官　侯　東　昇
                              法  官  林  文  舟
以  上  正  本  證  明  與  原  本  無  異
中　　華　　民　　國　　94　　年　　11　　月　　11　　日
　　　　　　　　　　　　　　　書記官　王　褔　瀛
